【裁判字號】    90,上訴,12
【裁判日期】    900606
【裁判案由】    妨害公務等
【裁判全文】
臺灣高等法院高雄分院刑事判決                        九十年度上訴字第一二號
    上  訴  人
    即  被  告  甲○○
    選任辯護人  李嘯風
右上訴人因妨害公務等案件，不服臺灣高雄地方法院八十八年度易字第四四一Ｏ號，
中華民國八十九年十一月二十一日第一審判決（原檢察官聲請簡易判決處刑八十八年
度偵字第三九０二號，及移送併辦八十八年度偵字第七九五六號，原審法院簡易庭八
十八年度鳳簡字第二一０號認不宜以簡易判決處刑，而簽移該院普通庭依通常程序審
理），本院判決如左：
    主  文
原判決撤銷。
甲○○共同隱匿公務員委託第三人掌管之物品，處有期徒刑柒月。
扣案之油槽肆個沒收。
    事  實
一、甲○○明知柴油係經中央主管機關指定為能源之產品，非經中央主管機關行政院
    經濟部許可，不得經營銷售業務，竟自民國八十八年二月一日起，在高雄市前鎮
    區明正東巷一之五九號旁之工寮私設加油站，以每公升新臺幣（下同）七元五角
    之價格，向不詳姓名綽號「阿金」之成年男子販入柴油後，未經許可，擅自在上
    開地點私設加油站，並以每公升八元五角之價格出售予不特定人，經營中央主管
    機關指定為能源產品之柴油銷售業務，以牟取每公升一元之不法利益。嗣於八十
    八年二月二日上午十一時三十分許，司機李崑通駕駛車牌號碼ＫＸ─Ｏ三一號拖
    車欲前往上址加油時，為警當場查獲，並扣得甲○○所有，供加油所用之柴油二
    萬三千公升、油槽四座、加油槍二支、抽油馬達三台及收據二十四張。惟前開扣
    得之物，除收據外，因均不便搬運或保管，警員遂於同日將上開所扣得之柴油二
    萬三千公升、油槽四座、加油槍二支、抽油馬達三台交由甲○○保管，並由甲○
    ○出具責付保管書一紙保管至結案止。詎甲○○明知上開扣案之柴油二萬三千公
    升係警員（公務員）基於職務而委託其掌管之物品，甲○○竟又承續前揭違法銷
    售能源產品之犯意，自同年二月七日起，委託許月美（業經公訴人於八十八年三
    月十五日以八十八年度偵字第五五四八號為職權不起訴處分確定），雙方基於共
    同犯意之聯絡，推由許月美在上址以每公升八元二角之價格，將所掌管經警員扣
    押之柴油銷售於不特定人（每日營業額約二千元），而為經營中央主管機關指定
    為能源產品之柴油銷售業務。嗣於同年二月十二日晚上八時十四分許，適許月美
    在上址為司機鍾進坤駕駛之車牌號碼ＸＪ─五三六號曳引車加油約至一百二十五
    公升時，為警當場查獲，並扣得甲○○掌管中之剩餘柴油二千公升及甲○○原所
    保管之加油機具加油槍一支、加油表一個、抽油馬達一台、油槽一座等物，經警
    於同日復將上開扣案物交由許月美保管，並由許月美出具保管條一紙，計甲○○
    隱匿公務員委託掌管之柴油二萬一千公升。
二、案經高雄縣警察局鳳山分局報請臺灣高雄地方法院檢察署檢察官偵查起訴及檢察
    官自動檢舉偵查移送併辦。
    理  由
一、訊據被告甲○○對於在右揭時、地向綽號「阿金」，姓名、年籍不詳之成年男子
    非法以每公升七元五角之價格購入柴油，並在上開私設之加油站，以每公升八元
    五角之價格出售予不特定人，經營中央主管機關指定為能源產品之柴油銷售業務
    ，以牟取每公升一元之不法利益，及對於八十八年二月二日上午十一時三十分許
    ，首次為警查獲後，經警員將扣得之柴油二萬三千公升及油槽四座、加油槍二支
    、抽油馬達三台等物委由其保管之事實，固不諱言，惟矢口否認有將受警員委託
    其保管中之柴油，僱用許月美將上開保管之油品隱匿，並予出售，辯稱：伊並未
    雇用許月美為客人加油，是許月美於伊吃飯時間幫忙在現場看顧，伊並未支付工
    資予許女，且自八十八年二月二日上午首次遭警查獲後，伊即未再販賣柴油，扣
    案柴油為何會滅失，伊並不知情，應係許月美不知該油品已經遭查扣，而誤代其
    販售，伊於八十八年二月二日遭查扣後，確未再賣油云云。惟查：
    （一）被告甲○○自八十八年二月一日起，以每公升七元五角之代價，向綽號「
          阿金」，姓名、年籍均不詳之成年男子購入柴油，而於高雄市前鎮區明正
          東巷一之五十九號旁之工寮私設加油站，以每公升八元五角之價格出售予
          不特定人，以牟取每公升一元之不法利益，嗣於八十八年二月二日上午十
          一時三十分許，司機李崑通駕駛車牌號碼ＫＸ─Ｏ三一號拖車欲前往上址
          加油時，為警當場查獲之事實，業據被告坦承不諱，核與李崑通於警訊時
          陳述之情節相符，且有柴油二萬三千公升、油槽四座、加油槍二支、抽油
          馬達三台及收據二十四張扣案可證，復有照片八幀暨保管書一幀在卷為憑
          。被告未經允許，經營銷售柴油業務，違反能源管理法第二十條之一前段
          之犯行，事證明確，洵堪認定。
    （二）被告自同年二月七日起，委託許月美在上址以每公升八元二角之價格，將
          所掌管經警員扣押之柴油銷售於不特定人，代為經營銷售柴油業務，嗣於
          同年二月十二日下午八時十四分許，適許月美在上址為司機鍾進坤駕駛之
          車牌號碼ＸＪ－五三六號曳引車，加油約至一百二十五公升時，再度為警
          當場查獲，並扣得柴油二千公升及加油槍一支、加油表一個、抽油馬達一
          台、油槽一座等機具之事實，業經許美月於警、偵訊坦承在卷（見鳳警刑
          移字第０三０七號卷八十八年二月十二日筆錄、八十八年偵字第第五五四
          八號偵查卷八十八年三月八日訊問筆錄），並有八十八年二月十二日許美
          月違反能源管理法案件現場紀錄一紙暨查獲當時之現場照片六幀在卷可稽
          。許美月因違反能源管理法第二十條之一前段之未經許可而經營中央主管
          機關指定之能源產品之銷售業務罪，業經檢察官以許美月坦承犯行，所犯
          係屬刑事訴訟法第三百七十六條第一款所列之輕微案件，且前無犯罪前科
          ，犯後態度良好等情狀，據為職權不起訴處分確定，復有八十八年度偵字
          第五五四八號不起訴處分一紙在卷可佐（見八十八年度偵字第五五四八號
          卷第十六頁），且被告雖稱許月美去拜拜，當時伊正在吃飯，要難採信，
          此部分事實已堪認定。而按毀棄、損壞或隱匿公務員職務上掌管或委託第
          三人掌管之文書、圖畫、物品，或致令不堪用者，為妨害公務員職務上掌
          管文書罪，刑法第一百三十八條定有明文。惟此所謂「第三人」，並不排
          除受扣押之被告本人，故經扣押之物品，縱經交由受扣押之本人保管，仍
          不失為公務員委託第三人保管之物品，該受扣押之本人如有毀棄、損壞或
          隱匿情事，自仍應成立刑法第一百三十八條之罪，此經最高法院著有八十
          七年度台上字第一六四九號判決足資參照。本件被告甲○○違反能源管理
          法，經警查扣並委託其保管之物品，仍不失為刑法第一百三十八條所稱公
          務員委託第三人掌管之物品。被告辯護人以此為被告辯護，亦不足採信。
    （三）被告甲○○於原審及本院調查、審理時，雖均否認曾委託許月美在上址銷
          售油品予不特定人。但被告自八十八年二月七日起，基於共同犯意之聯絡
          ，委託許月美在上址以每公升八元二角之價格，將警方職務上所委託被告
          掌管之柴油銷售於不特定人，代為經營銷售柴油業務，嗣於同年二月十二
          日下午八時十四分許，適許月美於上址為司機鍾進坤駕駛之車牌號碼ＸＪ
          ─五三六號曳引車，加油約至一百二十五公升時，再度為警方當場查獲，
          並扣得柴油二千公升，加油槍一支、加油表一個、抽油馬達一台、油槽一
          座等機具之事實，既經許月美於警、偵卷坦承在卷，如前所述，且衡諸常
          情，許月美如僅受被告所託於吃飯時間代為看顧加油，則何以許月美歷次
          於警、偵卷均承認係由伊代為經營柴油銷售業務，是被告所辯僅係請許月
          美於其吃飯時暫時看顧之詞，是否足採已屬可疑。且許月美若果真僅受被
          告委託幫忙於吃飯時看顧加油，且因不知油品已經警查扣而仍代為銷售，
          則許月美豈能自警方查扣後於同年二月七日起，持續代為看顧並銷售油品
          至同年月十二日警方二度查扣之時，且被告所隱匿之油品數量高達二萬一
          千公升，數量不可謂不鉅，該數量與被告每公升銷售價格之乘積，金額頗
          為可觀，約達十七萬二千二百元之數，則單純受託看顧之許月美，如何得
          將該筆鉅額款項自行保管而為被告甲○○所不知，是被告所辯前後矛盾，
          背離常情，顯係事後卸責之詞，不足採信。
    （四）被告甲○○於高雄市前鎮區明正東巷一之五九號旁之工寮所設置之加油站
          ，分別於八十八年二月二日及同年月十二日二度為警當場查獲非法販售油
          品予司機李崑通、鍾進坤等人一情，為被告甲○○所承認，而先後二次所
          查扣之油品，經抽樣送請經濟部取締違法經營油品會報執行小組高雄執行
          分組鑑定，該油樣經中國石油股份有限公司煉製研究所化驗結果，均符合
          能源管理法第一章第二條第一項所稱「石油及其產品」，與經濟部經８８
          能字第八五四六一一二四號公告能源產品認定基準之「柴油」規範相符，
          亦有經濟部取締違法經營油品會報執行小組高雄執行分組八十八年三月六
          日及八十八年三月二十二日以高處（八八）高執字第八八０三０五二０號
          函文及後附之八十八年三月十一日檢驗報告各一份在卷可稽，且由上開二
          份檢驗報告所列載之檢驗油品密度均相同，其餘如閃火點、含硫量、含碳
          量、含氫量等品質數據亦均大致相近一情，可知二次查扣之油料應屬同一
          ，亦即第二次查扣之柴油二千公升，乃係被告第一次遭查獲時經警員委託
          其掌管之部分油品，參諸被告前揭址所設置之加油站，為警於八十八年二
          月十二日再度查獲時，許月美正在為司機鍾進坤加油，經扣得油品二千公
          升，且許月美嗣於偵查中坦承自查獲前四、五日起（即八十八年二月七日
          起）受被告甲○○委託於上址為人加油等情，已如前述，被告確於第一次
          遭查獲後，自八十八年二月七日起，又於上址將其受託保管之油品二萬三
          千公升，與許月美基於共同犯意之聯絡，委由許月美販售予不特定人，至
          第二次查獲時僅剩餘油品二千公升，合計被告隱匿公務員委託其掌管之油
          料二萬一千公升等事實，洵堪認定，被告此部分辯解，顯係卸責之詞，不
          足委採。
    （五）此外，被告非法經營柴油銷售業務部分，並有高雄縣警察鳳山分局忠孝派
          出所所製作之八十八年二月二日查獲現場紀錄內載查扣被告所有供其銷售
          油品所設置之油槽四座、加油槍二支、抽油馬達三台等器具及收據二十四
          張可按，上開器具與同年月十二日第二次查扣之加油槍一支、加油表一個
          、抽油馬達一台、油槽一座等物，係屬同一批器具，復經被告及查獲本案
          之員警林福義各於原審及本院調查時到院證明可佐（見原審卷第二十五頁
          ，本院卷第三十一頁），另被告於八十八年二月二日為警首次查獲後，經
          員警委託其保管扣押之柴油二萬三千公升及加油機具油槽四座、加油槍二
          支、抽油馬達三台之事實，亦有被告所出具之責付保管書附於警訊卷足參
          。是以，被告甲○○非法經營能源產品之銷售業務及隱匿公務員委託其掌
          管之柴油共二萬一千公升等犯行，事證明確，均堪認定。
    （六）八十八年二月十二日經警第二次查獲被告前揭犯行時，雖當場查扣柴油尚
          殘留有二千公升及加油槍一支、加油表一個、抽油馬達一台及油槽一座等
          機具，惟警方當場查扣時，係責由許月美出具保管條具名保管，此有許月
          美具名之保管條一紙在卷可稽（見警卷第Ｏ三Ｏ七號所附）。雖現場紀錄
          係記載庫存油料為二千二百公升，但經警交由許月美保管之油料則為二千
          公升，許月美既係立具負責保管，自應以其所立保管條內所載之數量較為
          可採，是八十八年二月十二日所查獲扣得之柴油自應以二千公升較為可以
          採信。嗣原審法院於八十九年十月二十日前往查獲現場勘驗時，現場雖僅
          見已無油料之空油槽，且加油槍一支與加油馬達一個，均已未見下落，固
          有勘驗筆錄一紙在卷可憑（見原審卷第五十七頁），惟具名保管警方查扣
          物者既為許月美，且尚無其它積極證據證明該管公務員委託掌管之二千公
          升柴油係被告甲○○所隱匿，自不得恣意認定該二千公升柴油亦係由被告
          所隱匿，始合法理。
    （七）綜上所述，被告所辯純係嗣後卸責之詞，不足採信，本件事證明確，被告
          犯行洵堪認定。本院曾多次以證人身分傳訊許月美，惟均無法傳訊到案，
          惟本院復經調查暨斟酌前開各項理由，認本件事證已臻明確，自無庸再予
          傳訊證人許月美，附此敘明。
二、被告甲○○未經許可，經營銷售柴油，核其此部分所為，係犯能源管理法第二十
    條之一前段之未經許可而經營中央主管機關指定之能源產品之銷售業務罪。又「
    銷售」本質上係屬集合犯，被告二次為警查扣，及其多次販入，賣出予不特定之
    人，均係以單一犯意為多次買進、賣出行為，應論以集合犯之單純一罪。又刑法
    第一百三十八條中所謂之「第三人」，並不排除受扣押之被告本人，經扣押之物
    品，縱經交由受扣押之本人保管，仍不失為公務員委託第三人保管之物品，該受
    扣押之本人如有毀棄、損壞或隱匿情事，自仍應成立刑法第一百三十八條之罪。
    被告於八十八年二月二日為警查扣後，警員交其保管之柴油二萬三千公升，係屬
    公務員委託第三人掌管之物品，被告竟將其所保管之柴油出售予不特定之貨車司
    機，核其此部分所為，係犯刑法第一百三十八條之隱匿公務員委託第三人掌管之
    物品罪。被告所犯上開二罪間，有方法、結果之牽連關係，應從一重依隱匿公務
    員委託第三人掌管之物品罪處斷。被告就八十八年二月七日起至八十八年二月十
    二日為警查獲止，與許月美間，有犯意聯絡、行為分擔，為共同正犯。公訴人起
    訴書雖未列被告自八十八年二月七日起至同年月十二日為警第二次查獲時止之銷
    售柴油暨被告將警員委託其保管之柴油銷售之事實，惟被告自八十八年二月七日
    起至同年月十二日止之銷售柴油部分，與檢察官起訴被告自八十八年二月一日起
    至八十八年二月二日止銷售柴油之犯罪事實，有實質上一罪之關係，而被告將警
    員委託其保管之柴油銷售他人之事實，則與被告違反能源管理法部分，又有牽連
    犯裁判上一罪之關係，應均為起訴效力所及，本院自得一併審理之。又公訴人雖
    未引用刑法第一百三十八條，惟此部分既為起訴效力所及，本院自得援引適用，
    均併予敘明。
三、原審據以論罪科刑，固非無見。惟查：（一）被告甲○○自八十八年二月七日起
    承續前揭違法銷售能源產品之犯意，基於共同犯意聯絡，委託許月美於上址將所
    掌管經警員扣案之柴油銷售予不特定之人，迄至同年二月十二日再經警查獲時，
    並當場查扣之柴油尚殘存有二千公升，顯然係被告與許月美係共同隱匿公務員委
    託掌管之柴油，並於此期間內被告違反能源管理法與許月美間應係基於共同犯意
    之聯絡、行為分擔，應為共同正犯，原審法院未予認定共同正犯，即有違誤。（
    二）被告於八十八年二月二日為警查獲時，於其保管之柴油為二萬三千公升，有
    由被告具名之責付保管書一紙在卷可稽。嗣後許月美於八十八年二月十二日為警
    查獲時，由其保管之柴油係二千公升，亦有由許月美所出具之保管條一紙在卷可
    為憑證，且該紙保管憑證較為可採，亦據本院於前理由欄（六）內敘明，顯然當
    時由許月美保管之油為二千公升，惟原判決事實欄中竟記載二千二百公升，原審
    法院所認定之事實與所根據之證據，亦屬有間。被告否認前揭隱匿受公務員委託
    掌管物品罪暨自八十八年二月七日起至同年月十二日止違反能源管理法第二十條
    之一前段之未經許可而經營中央主管機關指定之能源產品之銷售業務罪之犯行而
    提起上訴，固無理由，但原審判決既有上述可議之處，自應由本院將原審判決撤
    銷改判。爰審酌被告為圖一已私利，擅自私設加油站銷售柴油，除侵害能源之健
    全管制外，對公共安全亦有影響，且其為警查獲後，竟罔顧公權力之行使，又將
    查扣之柴油銷售，嗣後據又飾詞否認犯行，恣任其滅失（按被告保管中之器具，
    經原審於八十九年十月二十日至查獲現場勘驗時，現場僅見空的油槽，已無放置
    油料，且加油槍二支及抽油馬達三台亦均未置於現場，顯見第一次扣案之油料、
    機具及第二次扣案之剩餘油料二千公升及其餘器具，均已滅失，有原審八十九年
    十月二十日勘驗筆錄及後附照片暨八十八年十一月七日審判筆錄可稽），被告曾
    罹犯自發性氣胸、現於高鳳家工電腦修護科就讀，預計於九十一年六月畢業（有
    診斷證明書、學生在學證明書、學生證影本各一紙附於本院卷內為證）等一切情
    狀，量處如主文第二項所示之刑。又扣案之油槽四個，均係被告所有，且為供犯
    前開罪所用之物，已據其供明在卷，爰依刑法第三十八條第一項第二款規定宣告
    沒收。至於八十八年二月二日查扣柴油二萬三千公升，其中二萬一千公升部分，
    既為被告銷售予不特定之人，當已使用滅失，另於八十八年二月十二日查扣之剩
    餘柴油二千公升及加油槍二支、抽油馬達三台部分，既均已無法尋獲，自亦已滅
    失（此部分尚無證據證明亦已為被告銷售），爰均不予宣告沒收。至於收據二十
    四張係供被告犯罪之證明，亦不予宣告沒收，均附此敘明。
據上論斷，應依刑事訴訟法第三百六十九條第一項前段、第三百六十四條、第二百九
十九條第一項前段，能源管理法第二十條之一、刑法第十一條前段、第二十八條、第
一百三十八條、第五十五條、第三十八條第一項第二款，罰金罰鍰提高標準條例第一
條前段，判決如主文。
本案經檢察官張其主到庭執行職務。
中    華    民    國         九十       年      六      月      六      日
                              臺灣高等法院高雄分院刑事第五庭
                                  審判長法官  吳水木
                                        法官  趙文淵
                                        法官  陳朱貴
右正本證明與原本無異。
如不服本判決，應於判決送達後十日內向本院提出上訴狀，其未述理由者並應於提
出上訴狀後十日內向本院補提理由書（應附繕本)。
                                      書記官  呂素珍
中    華    民    國         九十       年      六      月      八      日
附錄：本判決論罪科刑法條全文
能源管理法第二十條之一
未經許可而經營中央主管機關指定之能源產品之輸入、輸出、生產、銷售業務者，處
一年以下有期徒刑、拘役或科或併科新台幣三十萬元以下罰金，並得沒收其輸入、輸
出、生產、銷售之產品。
刑法第一百三十八條
毀棄、損壞或隱匿公務員職務上掌管或委託第三人掌管之文書、圖畫、物品，或致令
不堪用者，處五年以下有期徒刑。
                                                                      Ｈ


司法院資訊處製作；財團法人民間司法改革基金會備份。
